---
title: "状態空間モデル"
output: html_document
---

```{r setup, include=FALSE}
knitr::opts_chunk$set(echo = TRUE)
```

参考文献
松浦健太郎『StanとRでベイズ統計モデリング』
https://github.com/MatsuuraKentaro/RStanBook

## 季節調整
季節調整項を入れたモデル。
`data-ss2.txt`を用いる。

季節項season[t]を入れて、周期に応じた制約条件を入れる。
例えば四半期の場合、season[t] + season[t-1] + season[t-2] + season[t-3]が小さいということにしておく。
（もしこれが0であれば、season[t] = season[t-4]という式が成り立つ。）

```{stan, output.var="stan_season"}
data{
  int T; //サンプルサイズ
  vector[T] Y; //観測値
}

parameters{
  vector[T] mu; //トレンド項
  vector[T] season; //季節調整項
  real<lower=0> s_mu; //トレンドの分散
  real<lower=0> s_season; //季節調整項の誤差
  real<lower=0> s_Y; //観測誤差
}

transformed parameters{
  vector[T] y_mean;
  y_mean = mu + season;
}

model{
  mu[2:T] ~ normal(mu[1:(T-1)], s_mu);
  for(t in 4:T){
    season[t] ~ normal(-sum(season[(t-3):(t-1)]), s_season);
  }
  Y ~ normal(y_mean, s_Y);
}
```

```{r season}
df <- read.csv('data-ss2.txt')
plot(df$Y, type='b')
d <- list(T = length(df$Y), Y = df$Y)

library(rstan)
fit <- stan(file = "season.stan", data = d)
```

## 変化点
変化点を検出する。
`data_changepoint.txt`を用いる。

誤差の分布にコーシー分布を用いる。
コーシー分布Cauchy(0,sigma)は、ごく稀に大きな値を生成する。

コーシー分布の累積分布関数は
$$
F(y)=\frac{1}{\pi}\arctan(\frac{y-\mu}{\sigma}) + 0.5
$$
であり、これの逆関数は
$$
F^{-1}(x) = \mu+\sigma\tan(\pi(x-0.5))
$$
である。
したがって、$x$が一様分布に従えば、$F^{-1}(x)$がコーシー分布Cauchy(mu, sigma)に従う。

```{stan, output.var="stan_change"}
data{
  int T;
  vector[T] Y;
}

parameters{
  real mu0;
  real<lower=0> s_mu;
  vector<lower=-pi()/2, upper=pi()/2>[T-1] mu_raw;
  real<lower=0> s_Y;
}

transformed parameters{
  vector[T] mu;
  mu[1] = mu0;
  for (t in 2:T){
    mu[t] = mu[t-1] + s_mu * tan(mu_raw[t-1]);
  }
}

model{
  Y ~ normal(mu, s_Y);
}
```

```{r change}
df <- read.csv('data_changepoint.txt')
d <- list(T = length(df$Y), Y = df$Y)
library(rstan)
fit <- stan(file = 'changept.stan', data = d)
```

## 実データでの演習
車の販売台数のデータ。
https://kaigi.org/jsai/webprogram/2015/pdf/3C3-3.pdf

```{stan, output.var="stan_car"}
data {
  int N;
  int N_pred;
  vector[N] Y;
}

parameters {
  vector[N] alpha;
  vector[N] season;
  real<lower=0> s_Y;
  real<lower=0> s_a;
  real<lower=0> s_season;
}

transformed parameters {
  vector[N] y_mean;
  y_mean = alpha + season;
}

model {
  alpha[3:N] ~ normal(2*alpha[2:(N-1)] - alpha[1:(N-2)], s_a);
  for(t in 12:N){
    season[t] ~ normal(-sum(season[(t-11):(t-1)]), s_season);
  }
  Y ~ normal(y_mean, s_Y);
}

generated quantities {
  vector[N+N_pred] alpha_all;
  vector[N+N_pred] season_all;
  vector[N_pred] Y_pred;
  alpha_all[1:N] = alpha;
  season_all[1:N] = season;
  for (t in 1:N_pred) {
    season_all[N+t] = normal_rng(-sum(season_all[(N+t-11):(N+t-1)]), s_season);
    alpha_all[N+t] = normal_rng(2*alpha_all[N+t-1] - alpha_all[N+t-2], s_a);
    Y_pred[t] = normal_rng(alpha_all[N+t]+season_all[t], s_Y);
  }
}

```

```{r car}
df_sell <- read.csv('car_data/car_sell.csv')
df_search <- read.csv('car_data/car_search.csv')

library(rstan)
data <- list(Y=df_sell$ノート, N=length(df_sell$ノート), N_pred=10)

fit_local <- stan(file = "car_local.stan", data = data, iter = 4000)
upr <- summary(fit_local)$summary[57:120,4]
mean <- summary(fit_local)$summary[57:120,1]
lwr <- summary(fit_local)$summary[57:120,8]
#描画
res <- data.frame(c(df_sell$ノート, rep(NA, 10)),
                  mean, upr, lwr)
matplot(res, type="l", lty=1:4, col=1:4)
legend("topright", c("observe", "state", "95%upr", "95%lwr"),
       lty=1:4, col=1:4)

fit_trend <- stan(file = "car_trend.stan", data = data)
upr <- summary(fit_trend)$summary[57:120,4]
mean <- summary(fit_trend)$summary[57:120,1]
lwr <- summary(fit_trend)$summary[57:120,8]
#描画
res <- data.frame(c(df_sell$ノート, rep(NA, 10)),
                  mean, upr, lwr)
matplot(res, type="l", lty=1:4, col=1:4)
legend("topright", c("observe", "state", "95%upr", "95%lwr"),
       lty=1:4, col=1:4)

fit_trend_season <- stan(file = "car_trend_season.stan", data = data)
upr <- summary(fit_trend_season)$summary[166:229,4] + summary(fit_trend_season)$summary[230:293,4]
mean <- summary(fit_trend_season)$summary[166:229,1] + summary(fit_trend_season)$summary[230:293,1]
lwr <- summary(fit_trend_season)$summary[166:229,8] + summary(fit_trend_season)$summary[230:293,8]
#描画
res <- data.frame(c(df_sell$ノート, rep(NA, 10)),
                  mean, upr, lwr)
matplot(res, type="l", lty=1:4, col=1:4)
legend("topright", c("observe", "state", "95%upr", "95%lwr"),
       lty=1:4, col=1:4)

```

東京電力のデータ。

```{r elec}
df18 <- read.csv('juyo-2018.csv', fileEncoding = 'cp932', skip=2)
df17 <- read.csv('juyo-2017.csv', fileEncoding = 'cp932', skip=2)
df16 <- read.csv('juyo-2016.csv', fileEncoding = 'cp932', skip=2)
```
